【裁判字號】    89,自,170
【裁判日期】    901003
【裁判案由】    侵占
【裁判全文】
臺灣桃園地方法院刑事判決                          八十九年度自字第一七號
    自  訴  人  乙○○
                庚○○
                戊○○
                辛○○
                甲○○
                己○○
                丁○○
    自訴代理人  陳清曙律師
    被      告  丙○○
    選任辯護人  吳恩篤律師
右列被告因侵占案件，經自訴人提起自訴，本院判決如左：
    主  文
丙○○無罪。
    理  由
一、按犯罪事實應依證據認定之，無證據不得推定其犯罪事實，刑事訴訟法第一百五
    十四條定有明文。又犯罪事實之認定，應憑真實之證據，倘證據是否真實尚欠明
    顯，自難以擬制推測之方法，為其判斷之基礎；復犯罪事實應依證據認定之，所
    謂證據，須適於為被告犯罪事實之證明者，始得採為斷罪資料，最高法院五十三
    年台上字第六五六號、五十三年台上字第二七五０號分別著有判例可循。
二、本件自訴意旨略以：自訴人等與被告丙○○係兄弟親屬關係，因父親楊新枝於民
    國八十九年一月十五日病故，生前患有老人痴呆症，且在亡故前半年再患腦中風
    ，神智不清。因楊新枝所有之座落桃園市○○○街四三、四五號房屋二棟被另一
    兄弟楊坤立向桃園市信用合作社抵押貸款新台幣（以下同）六百萬元未繳付利息
    ，致被法院強制執行，經協商於八十八年十月間將該二棟房屋出售，共得價金一
    千一百萬元，於清償貸款本息及其他費用後，剩餘均由被告保管，惟被告對於收
    支帳目不清，自訴人等曾向桃園市調解委員會申請調解未成，復於八十九年七月
    二十一日委請律師以郵局存證信函通知被告告知楊新枝遺留財物處理情形，被告
    於同年月二十九日函覆：楊新枝生前售屋價金一千一百萬元經償還借款及支付其
    他費用，已無剩餘，其分配統計表中：房屋買賣定金八十萬元楊新枝由領取及
    贈與被告三百萬元部分因楊新枝已神智不清，不能處理自己事務，如何自行收
    取定金？又為何贈與被告鉅款？顯與事實不符。前述售屋價金扣除清償借款、費
    用等支出，剩餘之款項三百八十萬元之遺產，被告竟意圖為自己不法之所有，予
    以侵占入已，其有觸犯刑法第三百三十五條第一項之侵占罪嫌等語。
三、訊之被告矢口否認有前述犯行，辯稱：前述三百八十萬元均係其收受，其中八十
    萬元定金部分已經給父親用掉了，三百萬元之支票係代書交給我後交給父親，然
    後我父親再交給我，因為我父親都是我在奉養，所以我父親就拿給我等語。
四、本院查：
（一）本件自訴人代理人於本院九十年九月十九日審理時陳稱：「（問：是侵占何人
      之財產？）是楊新枝的錢，因死亡後變成遺產，他是侵占那些清償貸款、喪葬
      等費用後所剩餘的錢，我們認為較明確的部份有三百八十萬元（賣屋訂金八十
      萬元及賣屋價金三百萬元，前者被告稱已領出由父親花掉，後者被告稱係父親
      贈予給他。）」等語。是本件自訴人自訴被告所侵占之財物為其等與被告共同
      繼承自案外人楊新枝之所遺留之遺產三百八十萬元。亦即其等係以被害人之身
      分，主張被告侵占其等與被告共同繼承，但由被告保管之遺產三百八十萬元；
      而非以「被告侵占其所持有案外人楊新枝售屋所得餘款三百八十萬元，楊新枝
      為被害人，惟因其已死亡，自訴人為其直系血親，故依刑事訴訟法第三百十九
      條第一項但書規定提起本件自訴」，核先說明。
（二）而案外人楊新枝出售前述二房屋，由被告先於八十八年七月十四日收受二十萬
      元現金定金，後於同年八月間又被告收受六十萬元之支票定金，並存入被告之
      桃園市信用合作社儲蓄部之戶頭，另三百萬元之尾款，則係由代書楊華龍於同
      年十月十一日交付二百萬元及一百萬元之支票各一紙予被告收受，並由被告兌
      現後，於同年月十二日以其個人名義存入板橋信用合作社桃園分社（分別為一
      百萬元之半年期定期存款及二百萬元之一年定期存款）等情，業據被告於八十
      九年十一月十三日及九十年一月十七日調查時陳述在卷，核與證人，代書楊華
      龍於年十一月十三日調查時證述相符，並有支票影本三張、不動產買賣契約書
      影本二份及板信商業銀行定存帳卡基本資料查詢表影本二張附卷可稽。
（三）而案外人楊新枝係三年十一月十一日出生，於八十八年六月間已近八十五歲，
      且前曾因多發性腦梗塞合併痴呆症，此有其診斷證明書一紙在卷足稽，且為自
      訴人及被告所自認。是其於八十八年六月至十月間處理前述二房屋出售事宜，
      年歲既高，且又有痴呆症之情形，姑不論其是否如自訴人所稱之「已達神智不
      清，無法自行處理之地步」，當時與案外人楊新枝共同生活之被告受託處理該
      等事務，包括收取價金，亦屬當然。參酌被告及證人楊華龍所述交易之過程，
      被告受託處理前述房屋出售事宜，應可認定。是其收受並持有之前述買賣價金
      三百八十萬元，係其持有他人，即案外人楊新枝之物。
（四）又自訴人己○○於本院九十年一月十七日調查時稱：是在我父親在長庚醫院住
      院時問被告房子的事，房子共賣一千多萬，扣除貸款後尚餘多少時，他就說不
      知道等語，參酌被告取得前述尾款三百萬元之翌日即將支票兌現，並以其個人
      名義辦理定期存款之事實，如認為被告確有侵占之犯行者，其應係在案外人楊
      新枝去世之前即已侵占該三百八十萬元。亦即被告所侵占者為案外人楊新枝之
      託其保管之三百八十萬元，而非案外人楊新枝死亡後所遺留下來，屬被告與自
      訴人公同共有之遺產。
（五）綜上所述，縱認被告所辯不足採信，其所侵占者乃案外人楊新枝之財物，並非
      自訴人等之財物。此外，並無其他證據足以證明被告有何侵占自訴人財物之犯
      行，其犯罪不能證明，自應為無罪之諭知。
五、據上論斷，應依刑事訴訟法第三百四十三條、第三百零一條第一項前段，判決如
    主文。
中      華      民      國    九十      年      十      月      三      日
                                 臺灣桃園地方法院刑事第六庭
                                     法  官   潘進順
右正本證明與原本無異。
如不服本判決，應於送達後十日內，向本院提出上訴狀。
                                     書記官   林聖哲
中      華      民      國    九十      年      十      月      四      日


司法院資訊處製作；財團法人民間司法改革基金會備份。
